【裁判字號】    95,基簡,784
【裁判日期】    951206
【裁判案由】    給付會款
【裁判全文】
臺灣基隆地方法院民事簡易判決         95年度基簡字第784號
原      告  庚○○
兼
訴訟代理人  辛○○
被      告  己○○
            丙○○
            乙○○
            戊○○
            甲○○
上列當事人間給付會款事件，本院於95年11月22日言詞辯論終結
，判決如下：
    主  文
被告己○○應給付原告庚○○新台幣壹萬柒仟伍佰元，給付原告
辛○○新台幣捌仟柒佰伍拾元，及均自民國九十五年十一月十三
日起至清償日止，按年息百分之五計算之利息。
被告丙○○應給付原告庚○○新台幣壹萬柒仟伍佰元，給付原告
辛○○新台幣捌仟柒佰伍拾元，及均自民國九十五年十一月十三
日起至清償日止，按年息百分之五計算之利息。
被告乙○○應給付原告庚○○新台幣壹萬元，給付原告辛○○新
台幣伍仟元，及均自民國九十五年九月十二日起至清償日止，按
年息百分之五計算之利息。
被告戊○○應給付原告庚○○新台幣壹萬元，給付原告辛○○新
台幣伍仟元，及均自民國九十五年九月十六日起至清償日止，按
年息百分之五計算之利息。
被告甲○○應給付原告庚○○新台幣壹萬伍仟元，給付原告辛○○新台幣柒仟伍佰元，及均自民國九十五年十一月十三日起至清
償日止，按年息百分之五計算之利息。
訴訟費用新台幣貳仟零柒拾元，由被告己○○、丙○○各負擔新
台幣伍佰玖拾捌元，被告乙○○、戊○○各負擔壹佰伍拾捌元，
被告甲○○負擔新台幣伍佰伍拾捌元。
本判決得假執行。
    事實及理由要領
一、本件被告己○○、丙○○、甲○○經合法通知，均未於言詞
    辯論期日到場，被告戊○○未於最後言詞辯論期日到場，核
    均無民事訴訟法第386條所列各款情形，依民事訴訟法第436
    條第2項、第385條第1項前段之規定，准原告之聲請，由其
    一造辯論而為判決。
二、原告庚○○、辛○○主張參加以訴外人丁○○為會首而召集
    之合會各2會（原告庚○○以小名「劉清蘭」參加），會期
    自民國（下同）94年1月5日起至95年6月5日止，會員含會首
    共24會，每會新台幣（下同）5,000元，於每月5日開標，另
    每逢3、6、9、12月之20日加標一次，採內標制（下簡稱系
    爭合會）。詎原應於95年3月20日開標之第20期卻因會首逃
    匿而停會，當時原告庚○○2會均是活會，原告辛○○則有1
    會死會、1會活會，而被告己○○等5人均為已得標之會員，
    被告己○○、甲○○、丙○○均參加2會且2會均已得標，被
    告己○○、丙○○迄今僅分別支付5,000元，各積欠會款35,
    000元，被告甲○○僅支付10,000元，積欠會款30,000元；
    被告乙○○、戊○○各參加1會並均已得標，卻未支付分文
    ，各積欠會款20,000元。且被告5人遲付之數額均已達2期之
    總額，而其等或以待尋到會首始願支付，或以其個人對會首
    另有其他債權可供抵銷，拒絕將會款平均給付未得標會員。
    惟依民法第709條之8第1項規定：「會首非經會員全體之同
    意，不得將其權利及義務移轉於他人。」是會首與會員間之
    債權債務關係，不得由會首與會員私相授受，亦不得由會員
    以其個人與會首間之抗辯事由對抗其他會員。從而即使會首
    答應以會首積欠之借款或其他債務與死會會員將來應繳之死
    會會款互相抵銷，亦僅屬其個人約定，未經全體會員同意，
    並不合法，是被告等之抗辯依法均不能成立。惟被告等經原
    告迭為催索皆堅拒付款，為此提起本訴，請求判決如主文第
    1項至第5項所示等語。並提出合會會單正本、被告戶籍謄本
    等件為證。
三、被告方面：
  (一)被告己○○、丙○○、甲○○經合法通知均未到庭，亦未提
    出書狀為任何聲明或陳述。
  (二)被告戊○○辯稱非系爭合會之會員，是接到法院通知後始知
    此事，伊亦不知其姐即會首丁○○有以伊的名義參加合會乙
    事。
  (三)被告乙○○則辯稱已將會錢給付會首，係以1,000元得標，
    會首共給付7萬多元的會款，尚欠被告3萬元，嗣被告已將後
    續死會會款讓予會首自己繳納，其並未積欠互助會任何款項
    。
四、經查，原告二人主張其等為系爭合會之會員，原告庚○○參
    加2會均未得標，原告辛○○則有1會未得標；被告己○○、
    丙○○、乙○○、戊○○、甲○○則為已得標會員，系爭合
    會於95年3月20日即未能繼續進行等事實，業據其等提出系
    爭合會會單1份為證，且為被告乙○○所不爭執；而被告己○○、丙○○、甲○○則均未於言詞辯論期日到場，亦未提
    出書狀作何聲明或陳述，本院審酌原告所提出合會會單內容
    與其等所述相符，堪認原告此部分之主張為真實。至於被告
    戊○○雖否認伊為系爭合會之會員云云，惟該合會會單確實
    有在編號09處記載會員姓名「淑美」，並經原告辛○○於本
    院95年9月27日言詞辯論期日陳述：「這個會的會首是戊○○的姐姐丁○○召開的，她告訴會員編號09的淑美是他的妹
    妹戊○○跟的。」等語；且會首丁○○經本院依被告戊○○
    陳報之地址通知並未到庭作證，而被告戊○○就該編號09之
    會份實際上係其姐丁○○借其名義參加乙節，復未舉證以實
    其說，自無法為有利於被告戊○○上開辯詞之認定，是原告
    主張系爭以「淑美」之名義所參與之合會會份確係被告戊○○本人所參與乙情，亦堪採信。
五、按合會因會首破產、逃匿或有其他事由致合會不能繼續進行
    時，會首及已得標會員應給付之各期會款，應於每屆標會期
    日平均交付於未得標之會員。但另有約定者，依其約定。會
    首就已得標會員依前項規定應給付之各期會款，負連帶責任
    。會首或已得標會員依第1項規定應平均交付於未得標會員
    之會款遲延給付，其遲付之數額已達兩期之總額時，該未得
    標會員得請求其給付全部會款，民法第709條之9第1、2、3
    項分別定有明文。經查，被告等既均為系爭合會之已得標會
    員，且系爭合會於95年3月20日起因會首逃匿未能繼續進行
    ，已如前述，則依前揭規定，已得標之會員即應於每屆標會
    期日，將各期會款平均交付於未得標之會員。而被告等人自
    95年3月20日起即未曾再給付會款之事實，並為被告乙○○
    所自承，其遲付之數額均已達兩期之總額，系爭合會復已於
    95年6月5日屆期，是原告依其會份比例請求被告等給付會款
    ，於法自屬有據。
六、次按，民法第334條所稱之抵銷，係以2人互負債務，而其給
    付種類相同並均屆清償期者為要件，故得供債務人抵銷之債
    權，須為對於自己債權人之債權，而不得以對於他人之債權
    ，對於債權人為抵銷，最高法院49年台上字第125號判例著
    有明文。而依民法第709條之7第1、2、3項規定：「會員應
    於每期標會後3日內交付會款。會首應於前項期限內，代得
    標會員收取會款，連同自己之會款，於期滿之翌日前交付得
    標會員。逾期未收取之會款，會首應代為給付。會首依前項
    規定收取會款，在未交付得標會員前，對其喪失、毀損，應
    負責任。」亦有明定。準此，在合會正常進行期間，對得標
    會員負給付合會金（全部會款）之責者為會首，又依前揭民
    法第709條之9第1項可知，已得標會員所負給付會款之債務
    ，其債權人乃全體未得標會員，並非會首。據上可知，被告
    乙○○與會首丁○○間之債權債務關係，乃存在於伊個人與
    會首間，核與本件原告主張之會款債務係存在於兩造間，彼
    此之債權債務主體並不相同，未具抵銷適狀之要件，揆諸前
    揭說明，被告自不得於本件對原告等人主張抵銷。是被告乙○○上開抗辯，於法無據，要無可採。
七、從而，原告依合會之法律關係請求被告5人分別給付如主文
    第1項至第5項所示之會款，及均自起訴狀繕本送達翌日起至
    清償日止，按年息百分之五計算之利息，為有理由，應予准
    許。
八、本件係民事訴訟法第427條第2項第7款本於合會有所請求而
    涉訟，本院既為被告敗訴之判決，自應依職權宣告假執行。
九、訴訟費用2,070元（含裁判費1,110元、公示送達登報費960
    元）由被告等人按主文第6項所示負擔。
中    華    民    國    95    年    12    月    6     日
                  簡易庭法  官  林玉珮
以上正本係照原本作成。
對於本件判決如有不服，應於收受送達後20日內向本院提出上訴
書狀，上訴於本院合議庭。
中    華    民    國    95    年    12    月    6     日
                        書記官  洪福基


司法院資訊處製作；財團法人民間司法改革基金會備份。
